臺北高等行政法院裁定
110年度訴字第1330號
                                     111年3月3日辯論終結
原      告  李有元                                      

被      告  新竹縣新湖地政事務所

代  表  人  李美娟（主任）
訴訟代理人  李吳軒              
            林佳儀              
上列當事人間有關土地登記事務事件，原告提起行政訴訟，本院
裁定如下：
    主  文
原告之訴駁回。
訴訟費用由原告負擔。
    理  由
一、按「人民因中央或地方機關對其依法申請之案件，於法令所
    定期間內應作為而不作為，認為其權利或法律上利益受損害
    者，經依訴願程序後，得向行政法院提起請求該機關應為行
    政處分或應為特定內容之行政處分之訴訟。人民因中央或地
    方機關對其依法申請之案件，予以駁回，認為其權利或法律
    上利益受違法損害者，經依訴願程序後，得向行政法院提起
    請求該機關應為行政處分或應為特定內容之行政處分之訴訟
    。」行政訴訟法第5條定有明文，準此，提起課予義務訴訟
    ，須以有「依法申請之案件」存在為要件，所謂「依法申請
    」，係指人民依據個別法令（含法律、法規命令及自治規章
    ）之規定，有向該管行政機關請求就某一特定具體之事件，
    作成行政處分或應為特定內容行政處分之權利者而言。而課
    予義務訴訟旨在就人民依法向行政機關申請作成行政處分，
    因未獲滿足所形成之公法上爭議提供救濟途徑，故當事人僅
    須主張其就請求行政機關作成之處分，曾經由行政程序向行
    政機關提出而未獲滿足，並踐行訴願前置程序，即符合課予
    義務訴訟之訴訟合法要件，至於具體個案中，當事人有無實
    體法上之申請權或請求權，則為本案有無理由之問題，與訴
    之合法性要件有別（最高行政法院103年度裁字第809號裁定
    參照）；若未踐行訴願程序即遽行起訴，即屬欠缺訴訟要件
    ，行政法院應依行政訴訟法第107條第1項第10款規定，以裁
    定駁回其訴。　　
二、原告起訴主張略以：原告土地登記已獲訴願決定勝訴，但被
    告一再違法抗命，已過60日仍未依新竹縣政府民國110年9月
    2日（案號：1100902-5）訴願決定作成具體處分，卻以110
    年9月30日新湖地登字第1102200352號函（下稱110年9月30
    日函）不受理，這是違法，是無效行政處分，無法提起訴願
    ，原告對該函不服，提起本件訴訟。況鈞院108年度訴字第1
    51號已作出另案土地登記勝訴判決在案，和本件爭訟標的相
    同、申請書亦相同。原告之請求權依據為鈞院108年度訴字
    第151號判決、行政訴訟法第304條、第213條、第216條及第
    200條等規定、臺灣桃園地方法院105年度重訴字第5號民事
    確定判決。爰依行政訴訟法第5條第1項規定，提起本件課予
    義務訴訟，並聲明：1.撤銷原處分（即被告110年9月30日函
    ）。2.被告應依原告110年3月19日申請書就系爭24筆土地作
    成准予原告時效取得地上權登記之行政處分。3.被告應依原
    告110年3月19日申請書就系爭21筆土地作成准予原告時效取
    得所有權登記之行政處分。土地細目為：鈞院108年度訴字
    第151號判決第2頁所示。　　
三、本院查：
(一)按所謂行政處分，係指中央或地方機關就公法上具體事件所
    為之決定或其他公權力措施而對外直接發生法律效果之單方
    行政行為而言。不因其用語、形式以及是否有後續行為或記
    載不得聲明不服之文字而有異，行政程序法第92條第1項及
    司法院釋字第423號解釋著有明文。查原告係於110年3月19
    日提出申請書（被告收文日期為同年月23日），向被告請求
    辦理本案土地登記（原處分卷第1-2頁），經被告以同年5月
    27日新湖地登字第1102200120號函復原告，原告仍認被告未
    於提出申請後2個月內就其請求事項為具體之表示，遂於同
    年6月10日（受理訴願機關收狀日為同年6月15日）提起訴願
    ，並經受理訴願機關審議後認有理由，於同年9月2日作成案
    號1100902-5號訴願決定，諭知：「原處分機關應於決定書
    送達之次日起60日內作成具體處分」（原處分卷第55-58頁
    ），被告嗣後辦理，並以110年9月30日函復原告略以：「主
    旨：為新竹縣政府1100902-5號訴願決定，辦理後續具體行
    政處分一案，本所依法作成不受理之決定，請查照。說明：
    ……四、查臺端前於110年3月19日提出申請書向本所請求依最
    高行政法院109年度裁字第407號裁定內容辦理土地登記，惟
    細究該裁定之內容，無提及本所得依該裁定辦理之字樣，且
    裁定主文駁回臺端之訴，故本所無法以該裁定作為登記原因
    證明文件逕為辦理土地登記。五、續查，按行政程序法第34
    條但書規定，有關土地登記事件，即需依土地登記規則相關
    程序規定辦理；而臺端並未使用內政部所頒佈之制式土地登
    記申請書格式向本所申請，程序不符土地登記規則第53條之
    規定，本所尚難進入實質審查階段，自歉難作成行政處分。
    六、基上，臺端提出最高行政法院109年度裁字第407號裁定
    做為土地登記登記原因證明文件之請，本所歉難受理，敬請
    諒察。……」（原處分卷第59-60頁），其內容固稱對原告請
    求事項未進入實質審查階段而歉難受理作成行政處分，然核
    其內容已實際對原告請求事項乙事予以否准，依首開說明，
    當屬對外發生法律效果之單方行政行為，而屬行政處分性質
    。被告辯稱：該函非行政處分，僅是行政指導云云（本院卷
    第326頁），尚不足採。　　　
(二)又原告就其上揭聲明，明確主張係依行政訴訟法第5條第1項
    規定提起課予義務訴訟（本院卷第324頁），然兩造均陳明
    原告對被告110年9月30日函並無提起訴願（本院卷第324、3
    73頁），依首開說明，則原告提起本件課予義務訴訟，既未
    踐行訴願前置程序，屬不備訴訟要件，且不能補正，並非合
    法，應予駁回。另本件訴訟既經本院從程序上予以駁回，則
    原告就實體上之主張及陳述，自毋庸審究；至原告前於同年
    6月10日（受理訴願機關收狀日為同年6月15日）所提起之訴
    願，其訴願標的並非針對被告110年9月30日函，且受理訴願
    機關亦已作成案號1100902-5號訴願決定，已滿足原告該次
    訴願請求，自無從將原告該次訴願視同於本件中亦有對被告
    110年9月30日函提起訴願；再觀之被告110年9月30日函，並
    無告知救濟期間，則原告對之仍有聲明不服時，自有行政程
    序法第98條第3項：「處分機關未告知救濟期間或告知錯誤
    未為更正，致相對人或利害關係人遲誤者，如自處分書送達
    後1年內聲明不服時，視為於法定期間內所為。」規定之適
    用，均予敘明。
四、依行政訴訟法第107條第1項第10款、第104條、民事訴訟法
    第95條、第78條，裁定如主文。
中　　華　　民　　國　　111　 年　　4 　  月　　7  　 日
                    臺北高等行政法院第一庭
                              審判長法  官　許瑞助 
                                    法  官　孫萍萍 
                                    法  官　林家賢  
上為正本係照原本作成。
如不服本裁定，應於送達後10日內向本院提出抗告狀（須按他造
人數附繕本）。
中　　華　　民　　國　　111　 年　　4 　  月　　7  　 日
                                    書記官  許婉茹